【裁判字號】    97,易,1788
【裁判日期】    980205
【裁判案由】    詐欺
【裁判全文】
臺灣板橋地方法院刑事判決              97年度易字第1788號
公  訴  人  臺灣板橋地方法院檢察署檢察官
被      告  巳○○
上列被告因詐欺案件，經檢察官提起公訴（97年度偵緝字第1070
號），本院判決如下：
    主  文
巳○○意圖為自己不法之所有，以詐術使人將本人之物交付，處
有期徒刑肆月，如易科罰金，以新臺幣壹仟元折算壹日；減為有
期徒刑貳月，如易科罰金，以新臺幣壹仟元折算壹日。又意圖為
自己不法之所有，以詐術使人將本人之物交付，處有期徒刑伍月
，如易科罰金，以新臺幣壹仟元折算壹日；減為有期徒刑貳月又
拾伍日，如易科罰金，以新臺幣壹仟元折算壹日。應執行有期徒
刑肆月，如易科罰金，以新臺幣壹仟元折算壹日。
其餘被訴部分無罪。
    事  實
一、巳○○自民國93年間起至95年7 月間止，陸續邀集丑○○、
    庚○○、甲○○、子○○、丙○○、未○○、辛○○、寅○○、癸○○、己○○、乙○○、午○○、戊○○、壬○○、
    卯○○、辰○○（即如附表編號1 至16所示之人）等人共同
    投資不動產買賣，約定由丑○○等人出名向銀行辦理信用貸
    款，出名人可以一次或按月領取若干報酬，所貸得之款項均
    交由巳○○統籌操作，由巳○○尋找投資標的，支付購買不
    動產之頭期款及相關手續費用，將不動產登記在丑○○等人
    名下，再以出名人名義向銀行辦理房屋貸款以向出賣人支付
    其餘價金，信用貸款、房屋貸款之本息均由巳○○負責按月
    繳納，再由巳○○俟機將不動產轉售他人牟利，所得利潤與
    出名人對半朋分。惟因規劃過於樂觀，且值房地產不景氣，
    巳○○於95年7 月間已陷於資金困窘，察覺上開投資模式不
    可能繼續營運。詎巳○○為籌措金錢周轉，竟基於意圖為自
    己不法所有之犯意，先後實行下列行為：(一)於95年8 月間，
    向張雅萍佯稱上開投資模式可以獲利，致張雅萍陷於錯誤，
    同意出名向三信商業銀行辦理信用貸款，嗣於三信商業銀行
    撥款416,000 元至張雅萍之郵局帳戶後，由張雅萍將該帳戶
    金融卡交給巳○○自95年8 月31日起至同年9 月7 日止接續
    提領合計41萬元（起訴書附表誤載被害金額為416,000 元）
    ，挪為周轉使用；(二)於95年11月間，向楊欣怡佯稱上開投資
    模式可以獲利，致楊欣怡陷於錯誤，同意出名向新竹國際商
    業銀行辦理信用貸款，嗣於新竹國際商業銀行於95年11月10
    日撥款50萬元至楊欣怡存款帳戶後，由不知情之子○○代為
    全數領出交給巳○○（起訴書附表誤載被害金額為483,244
    元），挪為周轉使用。嗣巳○○因無法繼續負擔貸款本息，
    亦未依約給付報酬，張雅萍、楊欣怡始知受騙。
二、案經張雅萍、楊欣怡訴由內政部警政署國道公路警察局移送
    臺灣板橋地方法院檢察署檢察官偵查起訴。
    理  由
壹、證據能力部分：按被告以外之人於審判外之言詞或書面陳述
    ，除法律有規定者外，不得作為證據，刑事訴訟法第159 條
    第1 項固定有明文。惟被告以外之人於審判外之陳述，雖不
    符同法第159 條之1 至之4 之規定，而經當事人於審判程序
    同意作為證據，法院審酌該言詞陳述或書面陳述作成時之情
    況，認為適當者，亦得為證據；當事人、代理人或辯護人於
    法院調查證據時，知有第159 條第1 項不得為證據之情形，
    而未於言詞辯論終結前聲明異議者，視為有前項之同意，此
    亦據同法第159 條之5 規定甚明。查本件被告、檢察官於本
    院準備程序中均未就證據能力提出爭執，且迄於言詞辯論終
    結前，亦未就本院所調查之證據主張有刑事訴訟法第159 條
    第1 項不得為證據之情形，應認均已同意得作為本案之證據
    。從而，下述證據資料縱有屬傳聞證據，且不符刑事訴訟法
    第159 條之1 至之4 之規定者，經本院審酌各該證據資料作
    成時之一切客觀情況，認無不適當之情事，均認有證據能力
    ，合先敘明。
貳、有罪部分：
一、訊據被告巳○○矢口否認犯行，辯稱：伊是把向銀行貸到的
    錢拿去投資，後來因為周轉不靈，告訴人才會提出刑事告訴
    云云。惟查：
  (一)告訴人張雅萍於95年8 月間參加被告所宣稱之投資案，同意
    出名向三信商業銀行辦理信用貸款，嗣於三信商業銀行撥款
    416,000 元至張雅萍之郵局帳戶後，由張雅萍將該帳戶金融
    卡交給被告自95年8 月31日起至同年9 月7 日止接續提領合
    計41萬元；另告訴人楊欣怡則於95年11月間參加被告所宣稱
    之投資案，同意出名向新竹國際商業銀行辦理信用貸款，嗣
    於新竹國際商業銀行於95年11月10日撥款50萬元至楊欣怡之
    存款帳戶後，由子○○代為全數領出交給被告等情，業據告
    訴人張雅萍、楊欣怡於警詢時指述綦詳，並有張雅萍提出之
    郵政存簿儲金簿、本票等影本（見96年度偵字第11481 號卷
    第71至74頁）、楊欣怡提出之新竹國際商業銀行繳息通知書
    影本（同上卷第56頁）附卷可稽。
  (二)被告向告訴人張雅萍、楊欣怡所宣稱之投資案，亦即其前自
    93年間起至95年7 月間止，陸續邀集丑○○等人共同投資不
    動產買賣。觀諸丑○○等人所述，係約定由丑○○等人出名
    向銀行辦理信用貸款，出名人可以一次或按月領取若干報酬
    ，所貸得之款項均交由被告統籌操作，由被告尋找投資標的
    ，支付購買不動產之頭期款及相關手續費用，將不動產登記
    在丑○○等人名下，再以出名人名義向銀行辦理房屋貸款以
    向出賣人支付其餘價金，信用貸款、房屋貸款之本息均由被
    告負責按月繳納，再由被告俟機將不動產轉售他人牟利，所
    得利潤與出名人對半朋分。固無證據足認被告自始於93年間
    即有詐欺犯意（詳後述），惟被告迭次供承伊於95年7 月間
    已陷於資金周轉困難而撐不下去（見97年度偵緝字第1070號
    卷第25頁、本院卷第19頁），顯見被告至遲於95年7 月間已
    察覺上開投資模式不可能繼續營運。詎被告竟隱瞞上情，仍
    向告訴人張雅萍、楊欣怡宣稱可以投資獲利，自屬詐術之實
    施。而告訴人張雅萍、楊欣怡均僅單純辦理信用貸款，名下
    未取得任何不動產，足認渠二人當時向銀行辦理信用貸款，
    貸得資金均遭被告挪為他用，而非基於渠二人之利益而支出
    。被告施用詐術，致告訴人張雅萍、楊欣怡辦理貸款後交付
    金錢，任由被告挪為他用，自應構成刑法上之詐欺取財罪。
    綜上所述，此部分事證已臻明確，被告犯行堪予認定。
二、核被告所為，係犯刑法第339 條第1 項之詐欺取財罪二罪（
    事實欄第一項(一)、(二)各成立一罪）。就事實欄第一項(一)部分
    ，被告向告訴人張雅萍施用詐術，致張雅萍將其郵局帳戶之
    金融卡交給被告多次提領現金，侵害同一法益，各舉動之獨
    立性極為薄弱，依一般社會健全觀念，難以強行分離，顯係
    基於單一犯意接續所為，為接續犯，此部分僅成立一罪。所
    犯上開二罪，犯意各別，行為互殊，應予分論併罰。爰審酌
    被告犯罪之動機、目的、手段、對於告訴人所生之損害程度
    及犯後飾詞卸責、迄未與告訴人和解並予賠償，犯罪後之態
    度不佳等一切情狀，分別量處如主文所示之刑，並諭知如易
    科罰金之折算標準。末查，本件被告犯罪之時間，均係在96
    年4 月24日以前，其係在中華民國九十六年罪犯減刑條例於
    96年7 月16日施行之後，始於96年10月31日遭臺灣板橋地方
    法院檢察署發布通緝，有通緝書在卷可參，而與上開減刑條
    例第5 條所定限制減刑之要件不符，仍在得減刑之列，爰依
    該條例規定各減刑其宣告刑二分之一，於減刑後定其應執行
    刑，並諭知如易科罰金之折算標準。
參、無罪部分：
一、公訴意旨另以：被告巳○○為他人處理事務，意圖為自己不
    法之所有、利益及損害本人之利益，自93年3 月間起至96年
    1 月間止，向附表所示之人佯稱由附表所示之人投資，向銀
    行辦理信用貸款或以自有房屋向銀行辦理房屋貸款，所得款
    項讓其操作房地產，可獲取15比1 的報酬，即貸款15萬元，
    可獲得1 萬元之報酬，且之後本息皆由被告負責繳納；或由
    如附表所示之人出名購置房地不動產，並向銀行辦理房屋貸
    款及信用貸款，所貸得之款項交由被告處理，投資人於房地
    出售前，每月可得5 千元至1 萬元不等報酬，不夠之款項及
    每月本息皆由被告負責繳納。被告於前述期間無其他收入，
    以前述吸金投資房地產所得金錢為生，其明知以前述取得資
    金模式，所支出之資金成本至少為百分之三十至百分四十，
    以前述資金來源，買賣房屋購入後再行出售，加計稅金、規
    費、仲介費、代書費及雜項等成本，出售價格至少需增加百
    分之五十以上，方能無虧損（即以100 萬元購入房地不動產
    ，售出價格至少需為150 萬元，且需短期間內出售，才能不
    賠錢），被告應告知前述風險，而隱暪此等高風險資訊未告
    知如附表所示之人，且最遲於95年7 月間，已出現3 、4 百
    萬元之資金缺口，顯無資力，仍隱暪如附表所示之人，繼續
    尋找如附表所示之人投資，致附表所示之人陷於錯誤，分別
    以其個人名義向銀行辦理信用貸款或房屋貸款，而將附表所
    示之金額分別交予被告，被告詐得如附表所示之金額，因認
    被告涉犯刑法第339 條第1 項之詐欺取財罪嫌。
二、按犯罪事實應依證據認定之，無證據不得認定犯罪事實；不
    能證明被告犯罪者，應諭知無罪之判決，刑事訴訟法第154
    條第2 項、第301 條第1 項分別定有明文。又認定不利於被
    告之事實，須依積極證據，苟積極證據不足為不利於被告事
    實之認定時，即應為有利於被告之認定，更不必有何有利之
    證據；犯罪事實之認定，應憑真實之證據，倘證據是否真實
    尚欠明確，自難以擬制推測之方式，為其判斷之基礎；刑事
    訴訟上證明之資料，無論為直接或間接證據，均須達於通常
    一般之人均不致有所懷疑，而得確信其為真實之程度，始得
    據為有罪之認定，若其關於被告是否犯罪之證明未能達此程
    度，而有合理懷疑之存在，致使無從形成有罪之確信，根據
    「罪證有疑，利於被告」之證據法則，即不得遽為不利被告
    之認定，最高法院30年上字第816 號、53年台上字第656 號
    、76年台上字第4986號分別著有判例可資參照。
三、本件公訴人認為被告巳○○涉犯上揭詐欺取財罪嫌，無非以
    被告之供述、如附表所示告訴人之指訴、卷附合夥契約書、
    借據、本票、買賣不動產之交易文件等影本為其論據。訊據
    被告固坦承伊曾陸續邀集如附表所示之人共同投資不動產買
    賣無訛，惟堅詞否認有何詐欺取財犯行。辯稱：伊把告訴人
    向銀行貸到的錢拿去投資，後來因為周轉不靈，告訴人才會
    提出刑事告訴等語。經查：
  (一)本件被告自始至終均否認有詐欺犯行，而依卷附合夥契約書
    、買賣不動產之交易文件等影本及如附表所示告訴人之指訴
    內容，至多僅能證明被告曾經陸續邀集如附表所示之告訴人
    共同投資不動產買賣，約定由如附表所示告訴人出名向銀行
    辦理信用貸款，出名人可以一次或按月領取若干報酬，所貸
    得之款項均交由被告統籌操作，由被告尋找投資標的，支付
    購買不動產之頭期款及相關手續費用，將不動產登記在如附
    表所示告訴人名下，再以出名人名義向銀行辦理房屋貸款以
    向出賣人支付其餘價金，信用貸款、房屋貸款之本息均由被
    告負責按月繳納，再由被告俟機將不動產轉售他人牟利，所
    得利潤與出名人對半朋分等情；至於卷附借據、本票等影本
    ，係被告事後簽給各該告訴人收執，均不足證明被告自始即
    有起訴書所指意圖為自己不法所有、利益或損害本人利益之
    犯意。
  (二)依告訴人丑○○於警詢時所述：我認為巳○○召集房地產投
    資案保值性高，在93年間有賺到錢，94年間投資買賣淡水鎮
    ○○路33巷16號5 樓之9 房子也有賺到錢，我認為有利可圖
    ，所以我才於93年10月引薦我妹參加等語（見96年度偵字第
    11481 號卷《下稱偵卷》第11頁）；告訴人子○○於本院審
    理時證述：我哥哥丑○○跟我說可以賺錢，他說去貸款會有
    佣金，用我的名字買房子會有價差，……我向前四家銀行貸
    款203 萬元，被告有給我十五分之一的佣金，……我後來有
    介紹辛○○、戊○○、卯○○、辰○○、癸○○、劉美秀投
    資，……當時房市市場還不錯，我是聽我哥哥說才參加等語
    （見本院卷第56至58頁）；且如附表所示之告訴人出名向銀
    行辦理貸款、購買不動產，亦不乏有已全部繳清、順利出售
    結案之例，堪認本件不能排除最初係基於投資之目的而結合
    ，倘此，洵難僅因嗣後投資失敗，被告無力依照約定代為出
    脫不動產、支付報酬及繳納貸款本息，遽予推論被告自始即
    有意圖為自己不法所有、利益或損害本人利益之犯意。雖說
    投資協議內容對於告訴人方面甚為優厚，衡情不能排除係因
    被告對於房地產投資報酬率過於樂觀所致，洵無事證足以證
    明被告係惡意欺騙。起訴書所述依上開投資模式，所支出之
    資金成本至少為30% 至40% ，加計其他相關費用成本，出售
    不動產之價格至少需增加50% 以上，且需短期間內出售，才
    能不賠錢等情，縱令無訛，此節亦應為告訴人所能預見，告
    訴人既均認定上開投資模式具有可行性而陸續參加，被告亦
    有可能相信該投資模式可行。又除被告自白伊於95年7 月間
    已陷於資金周轉困難而撐不下去（見97年度偵緝字第1070號
    卷第25頁、本院卷第19頁）外，公訴人未能舉證證明被告於
    95年7 月之前即已陷於無資力。而如附表編號1 至16所示之
    告訴人，係在93年間至95年7 月間參加投資，既無證據堪認
    被告當時已陷無資力，難認其邀集投資行為構成詐欺。至於
    如附表編號17至19所示之告訴人邱清祥、申○○、丁○○三
    人部分，固係於被告陷於無資力後始參加投資，惟渠三人向
    銀行辦理房屋貸款，所得資金均係用來支付不動產買賣價金
    ，且各該不動產均係登記在邱清祥、申○○、丁○○名下，
    此部分難認被告受有任何經濟上之不法利益；告訴人邱清祥
    固另有信用貸款2 筆，金額分別為84萬元、120 萬元（見偵
    卷第23頁），惟被告辯稱係用來支付購買不動產之頭期款及
    出售前之裝潢費用，衡情尚值採信，公訴人未能舉證證明被
    告挪為他用，應從有利於被告之認定，認亦係為邱清祥自己
    之利益而支付。倘此，被告主觀上是否有意圖為自己不法所
    有、利益或損害本人利益之犯意，客觀上有無為自己之利益
    使他人交付財物，益加不能無疑。此外，復查無證據足認被
    告確有公訴人上揭所指之詐欺犯行，公訴人認被告涉嫌詐欺
    取財犯罪，尚嫌速斷。
四、從而，本件被告固有邀集如附表所示之告訴人參加投資，惟
    就附表編號1 至16部分，不能排除係單純民事投資糾紛；編
    號17至19部分，不能排除貸得款項均係為各該告訴人自己之
    利益而支出，故被告究竟有無公訴人上揭所指之詐欺犯行，
    本院認仍有合理之可疑，而未達有罪之確信。此外，復查無
    其他證據足以證明被告犯罪，揆諸前揭法條及判例意旨，此
    部分應諭知無罪之判決，以昭審慎。
據上論斷，應依刑事訴訟法第299 條第1 項、第301 條第1 項，
刑法第339 條第1 項、第41條第1 項前段、第51條第5 款，刑法
施行法第1 條之1 第1 項、第2 項前段，中華民國九十六年罪犯
減刑條例第2 條第1 項第3 款、第7 條、第9 條、第10條第1 項
，判決如主文。
本案經檢察官謝岳龍到庭執行職務。
中    華    民    國    98    年    2     月    5     日
                  刑事第十二庭  審判長法  官  陳鴻清
                                      法  官  劉安榕
                                      法  官  朱嘉川
以上正本證明與原本無異。
如不服本判決應於收受送達後10日內向本院提出上訴書狀，並應
敘述具體理由；其未敘述上訴理由者，應於上訴期間屆滿後20日
內向本院補提理由書（均須按他造當事人之人數附繕本）「切勿
逕送上級法院」。
                                      書記官  陳聖儒
中    華    民    國    98    年    3     月    10    日
中華民國刑法第339條
意圖為自己或第三人不法之所有，以詐術使人將本人或第三人之
物交付者，處5 年以下有期徒刑、拘役或科或併科1 千元以下罰
金。
以前項方法得財產上不法之利益或使第三人得之者，亦同。
前二項之未遂犯罰之。
附表：
┌─┬──────┬───┬─────────────────┐
│編│貸款日期    │告訴人│       被害金額（新臺幣/元）      │
│號│            │      ├─────┬─────┬─────┤
│  │            │      │ 房屋貸款 │ 信用貸款 │合      計│
├─┼──────┼───┼─────┼─────┼─────┤
│1 │93年2月、9月│丑○○│ 1,837,000│   279,000│ 2,116,000│
│  │、10月      │      │          │          │          │
├─┼──────┼───┼─────┼─────┼─────┤
│2 │93年7月、9月│庚○○│          │   711,536│   711,536│
├─┼──────┼───┼─────┼─────┼─────┤
│3 │93年11月    │甲○○│          │ 2,240,000│ 2,240,000│
├─┼──────┼───┼─────┼─────┼─────┤
│4 │93年11月、95│子○○│          │   794,000│   794,000│
│  │年10月      │      │          │          │          │
├─┼──────┼───┼─────┼─────┼─────┤
│5 │93年間      │丙○○│ 5,500,000│ 1,300,000│ 6,800,000│
├─┼──────┼───┼─────┼─────┼─────┤
│6 │93年間      │未○○│ 2,000,000│ 1,100,000│ 3,100,000│
├─┼──────┼───┼─────┼─────┼─────┤
│7 │94年1月28日 │辛○○│          │ 1,260,000│ 1,260,000│
├─┼──────┼───┼─────┼─────┼─────┤
│8 │94年5月、7月│寅○○│          │   999,000│   999,000│
├─┼──────┼───┼─────┼─────┼─────┤
│9 │94年7月     │癸○○│          │   655,000│   655,000│
├─┼──────┼───┼─────┼─────┼─────┤
│10│94年12月    │己○○│          │ 1,135,000│ 1,135,000│
├─┼──────┼───┼─────┼─────┼─────┤
│11│94年12月、96│乙○○│ 6,400,000│   720,000│ 7,120,000│
│  │年1月       │      │          │          │          │
├─┼──────┼───┼─────┼─────┼─────┤
│12│95年1月、2月│午○○│ 4,000,000│ 1,100,000│ 5,100,000│
├─┼──────┼───┼─────┼─────┼─────┤
│13│95年3月14日 │戊○○│          │   546,425│   546,425│
├─┼──────┼───┼─────┼─────┼─────┤
│14│95年4月、10 │壬○○│          │   762,000│   762,000│
│  │月          │      │          │          │          │
├─┼──────┼───┼─────┼─────┼─────┤
│15│95年7月     │卯○○│          │   791,137│   791,137│
├─┼──────┼───┼─────┼─────┼─────┤
│16│95年7月     │辰○○│ 8,540,951│   776,549│ 9,317,500│
├─┼──────┼───┼─────┼─────┼─────┤
│17│95年11月、96│邱清祥│ 4,720,000│ 1,941,500│ 6,661,500│
│  │年1月       │      │          │          │          │
├─┼──────┼───┼─────┼─────┼─────┤
│18│95年12月7日 │丁○○│ 4,670,000│          │ 4,670,000│
├─┼──────┼───┼─────┼─────┼─────┤
│19│95年12月7日 │申○○│14,380,000│          │14,380,000│
└─┴──────┴───┴─────┴─────┴─────┘


司法院資訊處製作；財團法人民間司法改革基金會備份。
